【裁判字號】    99,上,98
【裁判日期】    991207
【裁判案由】    分割共有物
【裁判全文】
臺灣高等法院臺南分院民事判決    99年度上字第98號
上  訴  人  孫地文
訴訟代理人  李家鳳  律師
被上訴人    張金鳳
上列當事人間因分割共有物事件，上訴人對於中華民國99年4月1
日臺灣臺南地方法院第一審判決（97年度訴字第1628號）提起上
訴，本院於99年11月23日言詞辯論終結，判決如下：
    主  文
原判決廢棄。
兩造共有坐落臺南縣麻豆鎮○○○段第34-1地號土地，地目田、
面積一千七百二十一平方公尺，分割如附圖A方案（修正）所示
：編號34-1甲面積八百六十一平方公尺分歸上訴人取得；編號
34-1乙面積八百六十平方公尺分歸被上訴人取得。
上訴人應補償被上訴人新臺幣四萬六千八百八十七元。
第一、二審訴訟費用由兩造各負擔二分之一。
    事實及理由
一、上訴人起訴主張：
  (一)、坐落臺南縣麻豆鎮○○○段第34-1地號土地（下稱系爭土
      地）為兩造所共有，面積為1,721平方公尺，兩造應有部
      分各為二分之一。系爭土地並無不能分割之約定，亦無因
      物之使用目的不能分割之情形，惟兩造迄未能就分割方法
      達成協議，爰依民法第823條之規定，請求裁判分割。
  (二)、又系爭土地南側建有龍鳳閣寺廟一座，遠在民國（下同）
      45年間興建，為當地宗教信仰中心，迄今仍保留完整。龍
      鳳閣於62年12月24日以前已建築完竣，為合法建築物。龍
      鳳閣信士出錢買地登記上訴人名下，上訴人願將土地捐給
      龍鳳閣使用。而被上訴人於系爭土地上原無所有權，係於
      97年間始取得系爭土地之應有部分，且被上訴人於86年間
      私自搭建之鐵皮屋，未經全體共有人同意，並非合法建物
      ，其權利之保護自不應高於上訴人，故原判決遷就被上訴
      人非法鐵皮屋及其意願，全然未考慮兩造分割後土地之利
      用價值及上訴人之意願，已有不合。又系爭土地僅西面臨
      路，兩造應有部分均為二分之一，臨路部分亦應等比例分
      割。如依原判決之分割方案，則上訴人之建物（即龍鳳閣
      ）並無適當通路通往後方之狹長土地，則該部分土地顯即
      喪失利用價值（因寬度太小，無法供為停車場，亦無通路
      可運送建築材料以便興建廁所或廂房），不利上訴人為整
      體利用。反之被上訴人取得之土地較為方正，且臨路面寬
      為上訴人分得部分之兩倍，其整體利用價值較高，顯不公
      平，故原判決分割方法，顯有未洽，爰提起上訴。
  (三)、聲明：
    1.原判決廢棄。
    2.兩造共有坐落臺南縣麻豆鎮○○○段第34-1地號土地，地
      目田、面積1,721平方公尺，准予分割如附圖A方案（修正
      ）所示：編號34-1甲面積861平方公尺分歸上訴人取得；
      編號34-1乙面積860平方公尺分歸被上訴人取得。
    3.第一、二審訴訟費用由兩造各負擔二分之一。
二、被上訴人則以：
  (一)、伊同意分割，但希望維持原判決之分割方案（即E方案修
      正），若採用上訴人提出之分割分案（即A方案修正），
      將會拆到伊之鐵皮屋，且伊為在現址搭建房子，還向他人
      購買土方填土，花了70幾萬元；若依上訴人提出之分割方
      法，上訴人取得34-1甲土地，其公告地價現值每平方公尺
      為新臺幣（下同）2,397元，但伊所分得之34-1乙土地，
      其公告地價現值每平方公尺僅為1,868元，兩者價值相差
      甚鉅。如採用上訴人所提之分割方案，伊所有之兩棟鐵皮
      屋均須完全拆除，然上訴人所有之房屋（即龍鳳閣）亦屬
      違章建築，且龍鳳閣亦未辦理寺廟登記係屬私人廟宇，僅
      拆除伊之鐵皮屋是不公平的，伊拒絕上訴人提出之地價補
      償等語，資為抗辯。
  (二)、聲明：
    1.上訴駁回。
    2.第二審訴訟費用由上訴人負擔。
三、按分割共有物乃為消滅物之共有狀態，以利土地之融通及增
    進經濟效益，是除非因物之使用目的不能分割，或契約訂有
    不分割之期限，否則各共有人得隨時請求分割共有物，此觀
    諸民法第823條第1項規定自明。又每宗耕地分割後每人所有
    面積未達0.25公頃者，不得分割。但本條例89年1月4日修正
    施行前之共有耕地，得分割為單獨所有，分割後之宗數，不
    得超過共有人人數，農業發展條例第16條第1項第4款、第2
    項分別定有明文。經查，上訴人主張系爭土地為兩造所共有
    ，應有部分各2分之1、並無不能分割之原因，兩造亦無不分
    割之約定等情，業據上訴人提出土地登記謄本乙份為證（見
    原審卷第209頁），復為被上訴人所不爭執，應堪認定。又
    查，依系爭土地登記謄本所載，系爭土地地目田，使用分區
    為特定農業區，屬農業發展條例第3條第11款規定之耕地；
    被上訴人係於97年2月4日登記為系爭土地之共有人（應有部
    分1/10；98年2月17日應有部分變更為1/2），而上訴人雖於
    97年4月24日始登記為系爭土地共有人，然兩造之前手乃於
    農業發展條例89年1月4日修正施行前即取得系爭土地應有部
    分，有系爭土地舊式土地登記簿謄本可稽（見原審卷第77-8
    0頁），另兩造主張之分割方案，於分割後之土地宗數並未
    超過共有人之人數，核與上開農業發展條例之規定無悖，依
    法亦無不得分割之情事。從而，上訴人依前揭規定，本於系
    爭土地共有人之地位訴請裁判分割，即屬有據，應予准許。
四、至於上訴人主張應以附圖A方案（修正）所示之分割方法分
    割系爭土地等情，則為被上訴人所否認，並以本件系爭土地
    之分割方法應採如附圖E方案（修正）所示之分割方法較為
    公平等語抗辯。是本件所應審究者乃系爭土地究應採何種分
    割方案較為妥適？
(一)、按共有物之分割，依共有人協議之方法行之。分割之方法不
    能協議決定，或於協議決定後因消滅時效完成經共有人拒絕
    履行者，法院得因任何共有人之請求，命為下列之分配：一
    、以原物分配於各共有人。但各共有人均受原物之分配顯有
    困難者，得將原物分配於部分共有人。二、原物分配顯有困
    難時，得變賣共有物，以價金分配於各共有人；或以原物之
    一部分分配於各共有人，他部分變賣，以價金分配於各共有
    人。以原物為分配時，如共有人中有未受分配，或不能按其
    應有部分受分配者，得以金錢補償之。民法第824條第1、2
    、3項定有明文。又按裁判分割共有物，屬形成判決，法院
    定共有物之分割方法，固應斟酌當事人之聲明、共有物之性
    質、分割後之經濟效用、各共有人之意願、利害關係，而本
    其自由裁量權為公平合理之分配，但並不受當事人聲明、主
    張或分管約定之拘束（最高法院91年度台上字第728號、89
    年度台上字第724號、93年度台上字第1797號判決參照）。
(二)、查：系爭土地原面積為1,976平方公尺，地形為東西長、南
    北窄、東側成不規則型、西側面臨6.8米現有道路（現已擴
    寬為12米之鄉道，施工中），南側為相鄰建物之法定空地，
    又東側空地原為被上訴人出租供人堆置工程土方之小土坡（
    現已整平），北側為無名大排水溝，臨接水利地。系爭土地
    除西側外無適當之道路連絡，與致遠管理學院（現已改名為
    臺灣首府大學）相距約50公尺，隔路之對面為麻豆史蹟公園
    龍喉所在地。又系爭土地上坐落之建物，自南往北依序為：
    龍鳳閣（即台南縣麻豆鎮南勢里南勢87-1號，由龍鳳閣管
    理委員會管理）。被上訴人所有之鐵皮屋2間（即同里87-
    6號，由被上訴人使用）。被上訴人所有之瑤池地母廟（
    大部分蓋在水利地上，惟目前香爐傾倒，已無香火，且厚積
    灰塵，狀似廢棄）；其餘未使用部分則為空地等情，業經原
    審於97年12月26日會同兩造及台南縣麻豆地政事務所（以下
    簡稱麻豆地政事務所）測量員至現場勘測兩造使用現況及地
    上建物位置屬實，本院亦曾至現場勘驗，此有勘驗測量筆錄
    及土地複丈成果圖附卷可稽（分別見原審卷第22-25頁、本
    院卷第59頁），並有兩造提出之現場照片為憑（分別見原審
    卷第40-41頁，本院卷第60-62頁）。嗣系爭土地於98年11月
    10日西側因辦理道路用地逕為分割部分，徵收作為道路用地
    ，面積變更為1,721平方公尺，此有麻豆地政事務所98年11
    月25日函在卷足按（見原審卷第199頁），並為兩造所不爭
    執，堪認為真實。
(三)、上訴人欲將其所有之系爭土地應有部分捐給龍鳳閣，作為寺
    廟用地，故上訴人欲取得系爭土地分割後南面之部分而主張
    應採附圖A修正方案；另被上訴人則希望保留其所有之臺南
    縣麻豆鎮南勢里87-6號鐵皮屋建物而主張採附圖E修正方案
    ，此經兩造迭次陳明在卷。本院審酌上開各共有人使用土地
    之現狀，暨土地整體之利用價值，並兼顧平等均衡原則，以
    如次之理由，認採附圖A（修正）分割方案而為分割，較為
    公平允洽：
  1.查：系爭土地上南側之龍鳳閣（即臺南縣麻豆鎮南勢里南勢
    87-1號），自民國60年即已興建完成，此有上訴人提出之「
    麻豆龍喉鳳穴復古記」、航照圖及臺南縣麻豆鎮公所76年6
    月16日所建義字第5593號申請證明書在案可按（見原審卷第
    211-220頁）。而被上訴人主張其所建緊臨龍鳳閣之鐵皮屋
    （即同里87-6號），係96年10月間申請水電許可證，有臺南
    縣政府96.10.4府工管字第0960214838號函可參（見原審卷
    第47頁），該屋被上訴人於訴訟中之98年8月18日由申請房
    屋稅籍資料，而其興建時間均未填載，有臺南縣稅務局佳里
    分局99.7.16南縣稅佳分二字第0990145733號函所附申請設
    立房屋稅籍原始資料影本可憑（見本院卷第103-106頁）。
    另被上訴人原臺南縣麻豆鎮○○路78號之3四樓，該屋為被
    上訴人所有，於96年10月5日始遷址至系爭土地上之鐵皮屋
    ，有被上訴人戶籍基本資料（見本院卷第108頁）及被上訴
    人財產資料在卷可參（見本院卷第87-89頁）。經本院實地
    勘驗結果，被上訴人所搭建之鐵皮屋內並未設置通常之廚房
    及衛浴設備，室內亦無固定之床舖，僅在地板上任意放置陳
    舊之單人床墊2張外，現場並無其他寢具或得收藏被褥之櫥
    櫃；且室內環境髒亂，堆積灰塵、雜物，物品缺乏整頓、管
    理，有現場相片6張可參（見本院卷第62頁背面），則該屋
    不似有人經常住居其中。又兩棟鐵皮屋均為輕型鋼骨結構，
    外覆鐵皮，內覆美耐板，裝潢簡略，其中緊臨龍鳳閣之鐵皮
    屋後側尚放置貨櫃一只作為倉庫，然屋後水塔已倒塌喪失蓄
    水功能（見本院卷第60-62頁相片），顯亦不具備長期居住
    之功用。由該屋之結構及使用狀況，經濟價值及未保存登記
    之情形而言，不能為顧及該屋之是否拆除，而不顧土地之完
    整性。系爭土地如採上訴人提出之A方案修正，雖被上訴人
    固需拆除其所有之兩棟鐵皮屋、吊離貨櫃。惟若依被上訴人
    所主張分割方案（即E方案修正），被上訴人緊臨龍鳳閣搭
    建之鐵皮屋仍必需拆除32平方公尺，有複丈成果圖可按（見
    原審卷第183頁），且該貨櫃屋亦應吊離。由被上訴人使用
    土地之位置及面積，無論採行何案，亦須拆除部分房屋，而
    以被上訴人所有鐵皮屋之現況，價值較低，縱有拆除部分，
    亦不會造成重大不利之影響，且係無法避免之情事。從而，
    分割後是否需拆除鐵皮屋建物，即非本件分割所應考量之重
    要因素。
  2.又系爭土地，地形為東西長、南北窄、東側成不規則型、西
    側面臨6.8米現有道路（現已擴寬為12米之鄉道，施工中）
    ，系爭土地除西側外無適當之道路連絡。採被上訴人所主張
    之附圖所示修正E案，兩造分得之土地均呈極不規則之情形
    ，尤以上訴人分得之土地為甚，其東北側呈寬5.7米、7.5米
    之長條形地形，且無適當通路，實難利用，且被上訴人應有
    部分二分之一，而此方案，被上訴人臨路之面寬達三分之二
    以上，顯失其平。又採附圖修正A方案，土地較為規則，方
    便利用，且較符合原兩造南北兩側之利用狀況，雖被上訴人
    分得北側部分較為狹長，且面寬較二分之一為低，但此為地
    型不方正為顧及地型較為完整，採取南北一直線對分為二所
    致。再由兩方案送請鑑定之結果，上訴人主張之修正A方案
    ，系爭土地各區分割價值，分路線價位區及裏地價位區，總
    值4,655,475元；而被上訴人主張之修正E方案，系爭土地各
    區分割價值，除分路線價位區及裏地價位區外，應再區分裏
    地減成區，而其總值為4,586,675元，有華聲科技不動產估
    價師事務所鑑定報告在卷可參（外放）。是採A修正方案分
    割後之土地價值尚高於E修正方案分割後之土地價值；且兩
    造分割後之土地差價亦較小，對兩造均有利益。故於系爭土
    地不論採用被上訴人主張之E修正分割方案，或採用上訴人
    提出之A修正分割方案，於被上訴人所有之鐵皮屋均有拆除
    之問題；採用修正A分割方案，對整體土地而言，實有較高
    之利益。附圖A方案（修正）應為較佳之分割方案，雖附圖
    修正A方案，被上訴人分得之土地價值較上訴人分得部分稍
    低，但此係法院裁判分割共有物，除應斟酌各共有人之利害
    關係，及共有物之性質外，尚應斟酌共有物之價格，倘共有
    人不能按其應有部分受分配或所分配之不動產，其價值不相
    當時，法院非不得命以金錢補償之問題（最高法院57年台上
    字第2117號著有判例參照）（詳如後述）。
  3.雖被上訴人主張其曾填土蓋屋花費百萬元，上訴人購買系爭
    土地未徵得被上訴人優先承購，當然無效云云。然查：
  (1)系爭土地之龍鳳閣早已存在，被上訴人之前手王子連曾對訴
    外人陳瑞賢請求拆除龍鳳閣之建物交還土地予伊，經本院89
    年度上易字第111號民事判決，王子連敗訴確定，有該判決
    書附卷可稽。（本院卷第133-139頁）。而其後龍鳳閣之信
    眾向系爭土地之共有人購買系爭土地應有部分，最後由上訴
    人取得1/2應有部分，猶仍欲供該寺廟使用，而龍鳳閣使用
    面積僅433平方公尺，未及半數。而其餘逾半之土地，由被
    上訴人長期使用，被上訴人縱使有填土之事實，亦係為其個
    人使用之便。再者被上訴人使用逾半之土地面積，且未經其
    他共有人之同意，即將系爭土地空地部分收費出租，供營造
    公司堆置工程土方（見本院卷第81頁背面，東祥營造與被上
    訴人簽立之土地短期租賃契約書），並未將出租系爭土地空
    地部分所收租金與其他共有人分享，已失公平，則被上訴人
    主張將系爭土地填地整平曾花費70餘萬，要求上訴人分擔，
    亦屬無據，且亦不能因此不顧地形，採附圖修正E方案，被
    上訴人此部分之抗辯，尚非可取。
  (2)又按「土地法第34條之1第4項僅規定共有人出賣共有土地或
    建築改良物之應有部分時，他共有人得以同一價格共同或單
    獨優先承購，並未如同法第104條第2項後段設有出賣人未通
    知優先購買權人而與第三人訂立買賣契約者，其契約不得對
    抗優先購買權人之明文。故該條項規定之優先承購權係指他
    共有人於共有人出賣共有土地或建築改良物時，對於該共有
    人有請求以同樣條件訂立買賣契約之權而言，倘共有人違反
    法律規定將應有部分賣與他人已依法取得所有權時，他共有
    人不得主張該買賣為無效而塗銷其依法所為之登記」最高法
    院著有65年台上字第853號判例供參。又按土地法第34條之1
    第4項之優先購買權，係屬債權性質，此由該條項用語，與
    同法第104條第2項及耕地三七五減租條例第15條第3項用語
    不同，可以知之。被上訴人相互間就系爭土地應有部分，土
    地法第34條之1第4項規定之共有人優先承購權，屬債權性質
    。共有人出賣應有部分而不以書面通知他共有人優先承購，
    且經辦畢移轉登記者，他共有人僅得否對出賣系爭土地之他
    共有人請求損害賠償之問題，該買賣或移轉登記，並非無效
    ，被上訴人此部分之抗辯，容有誤解。
  4.被上訴人雖又抗辯，系爭土地高低不平，伊若分北側臨排水
    溝易淹水云云。而系爭土地上原先由被上訴人出租予第三人
    堆置之工程土方，呈現北高南低之情形，現已完全移除，目
    前系爭土地之地勢均屬平坦，並無被上訴人所稱北高南低、
    地勢不平等情事，已據上訴人陳明在卷，被上訴人復未爭執
    ，（見本院卷第157頁背面筆錄）。復有勘估標的物現況相
    片附於鑑定報告可參，自屬真實。又系爭土地臨同段34-4地
    號土地，始臨大排水溝，有複丈成果圖可按（見原審卷第33
    頁），且若當地發生淹水狀況，系爭土地所處地區全部均會
    淹水，並無分配南面靠近龍鳳閣部分即得倖免之理，被上訴
    人此部分之主張亦非可取。況系爭土地北面距離臺灣首府大
    學（原稱致遠大學）較近，靠近出入之人潮，如利用得當，
    系爭土地北面之實際經濟價值未必會較南面（即龍鳳閣）部
    分為低；且兩造對於系爭土地之應有部分既各為二分之一，
    採附圖A修正方案，較均衡分配西臨路面之土地，自屬較為
    適當。
五、按法院裁判分割共有物，除應斟酌各共有人之利害關係，及
    共有物之性質外，尚應斟酌共有物之價格，倘共有人中有不
    能按其應有部分受分配，或所受分配之不動產，其價格不相
    當時，法院非不得命以金錢補償之（最高法院57年台上字第
    2117號判例參照）。經查：
  1.依附圖A修正方案所示，各共有人所分配之面積與其應有部
    分比例相符，然各共有人分得土地之形狀、面臨道路之位置
    、面寬或有不同，衡諸一般經驗法則，各分割後之土地價值
    自有不同，分得土地價值較高者，自應以金錢補償分得價值
    較低者，始得謂公平。本院以附圖A修正分割方案囑請華聲
    科技不動產估價師事務所鑑定分割後各宗土地之價值，有該
    事務所98年8月24日華聲字第90460號函附估價報告書正本乙
    份附卷足參（見本院卷第109頁，鑑定報告書外放），依鑑
    定報告，其係依據不動產估價技術規則、土地改良物估價規
    則，地價調查估計規則，運用成本估價法、市場估價法、所
    得估價法，並參考路線估價法、地段遞減法、深度遞減法、
    平均法，預測原則、不動產市場資料、各項經營指標等，經
    比較、分析等，以推算勘估標的價格之方法，並分析分割後
    各筆土地價格影響因素，分割後各宗土地之基地寬度、深度
    、土地形狀、臨路情形與未來發展潛力等，得出本案勘估標
    的價值及分割後找補金額（見鑑定報告書第5頁），堪可作
    為本分割方案之參考。
  2.依上開鑑定報告書所示（見報告書第5頁），依兩造應有比
    例所應分得之土地價值，被上訴人短少46,887元，應由上訴
    人以金錢補償之。
六、綜上所述，系爭土地依其使用目的並非不能分割，共有人間
    亦無不能分割之約定，然迄今未能協議分割，則上訴人依民
    法第823條、第824條請求就系爭土地為判決分割，於法有據
    。本院審酌系爭土地之現有使用狀況、對外通行問題、土地
    位置、面積及地形、兩造分割之利益及意願等一切情狀，認
    上訴人主張如附圖A方案（修正）分割，符合土地分割之經
    濟效用及共有人全體之利益，堪認係適當、公允之分割方法
    。從而，上訴人本於共有人之資格，起訴請求就系爭土地予
    以分割，即屬正當，應予准許。本件雖准上訴人之請求，分
    割系爭土地，然分割方法係法院考量全體共有人之利益後，
    認上訴人主張如附圖所示A方案（修正）分割較為可採。至
    於原判決所採E方案（修正）分割，將造成分割後之土地過
    於狹長畸零，缺乏完整性，恐不利土地之利用；且被上訴人
    緊臨龍鳳閣搭建之鐵皮屋仍需部分拆除，顯不能解決兩造之
    爭執，益增系爭土地管理及使用上之困難，上訴意旨據此指
    摘原判決為不當，求予廢棄改判，為有理由，爰由本院將原
    判決廢棄，改判如主文第二項所示。又系爭土地分割後，被
    上訴人分得之土地價值不及原應有部分，上訴人分得之土地
    價值逾其原應有部分，故上訴人應補償被上訴人不足之部分
    46,887元，爰判決如主文第三項所示。又兩造既為系爭土地
    之共有人，系爭土地分割，兩造同受其利，若全由敗訴當事
    人負擔訴訟費用顯失公平，爰依民事訴訟法第80條之1規定
    ，命勝訴之上訴人亦負擔部分之訴訟費用，併按兩造應有部
    分價值比例分擔訴訟費用，附此敘明。
七、本件事證已臻明確，至於未論述之爭點；兩造其餘攻擊防禦
    方法及未經援用之證據，經本院斟酌後，認為均不足以影響
    本判決之結果，自無一一詳予論駁之必要，併此敘明。
八、據上論結，本件上訴人之上訴為有理由，依民事訴訟法第45
    0條、第78條、第80條之1，判決如主文。
中    華    民    國    99    年    12    月    7     日
                  民事第一庭    審判長法  官    丁振昌
                                      法  官    林永茂
                                      法  官    李素靖
上為正本係照原本作成。
如不服本判決，應於收受送達後20日內向本院提出上訴書狀，其
未表明上訴理由者，應於提出上訴後20日內向本院補提出理由書
狀（均須按他造當事人之人數附繕本）上訴時應提出委任律師或
具有律師資格之人之委任狀；委任有律師資格者，另應附具律師
資格證書及釋明委任人與受任人有民事訴訟法第466條之1第1項
但書或第2項（詳附註）所定關係之釋明文書影本。如委任律師
提起上訴者，應一併繳納上訴審裁判費。
中    華    民    國    99    年    12    月    9     日
                                      書記官    林鈴香
【附註】
民事訴訟法第466條之1：
(1)對於第二審判決上訴，上訴人應委任律師為訴訟代理人。但上
  訴人或其法定代理人具有律師資格者，不在此限。
(2)上訴人之配偶、三親等內之血親、二親等內之姻親，或上訴人
  為法人、中央或地方機關時，其所屬專任人員具有律師資格並
  經法院認為適當者，亦得為第三審訴訟代理人。
民事訴訟法第466條之2第1項：
  上訴人無資力委任訴訟代理人者，得依訴訟救助之規定，聲請
  第三審法院為之選任律師為其訴訟代理人。

司法院資訊處製作；財團法人民間司法改革基金會備份。
